【裁判字號】    97,重訴,228
【裁判日期】    970618
【裁判案由】    損害賠償
【裁判全文】
臺灣臺北地方法院民事判決             97年度重訴字第228號
原      告  丁○○
訴訟代理人  周武榮律師
            戊○○
被      告  理律法律事務所
法定代理人  丙○○
訴訟代理人  李家慶律師
            牛豫燕律師
            吳雅筠律師
上列當事人間請求損害賠償事件，本院於民國97年6月4日言詞辯
論終結，判決如下：
    主      文
原告之訴及假執行之聲請均駁回。
訴訟費用由原告負擔。
    事實及理由
一、本件被告理律法律事務所為合夥，並由丙○○擔任執行業務
    之合夥人，是本件由其代表合夥而為被告，自為法之所許，
    先此敘明。又訴狀送達後，原告不得將原訴變更或追加他訴
    。但請求之基礎事實同一者，不在此限。民事訴訟法第 255
    條第1項第2款定有明文。查原告起訴主張依民法第184條第1
    項前段、第188條第1項、第227條之1準用第195 條規定，請
    求被告與訴外人甲○○負連帶損害賠償責任，嗣原告撤回對
    甲○○之起訴，並為訴之變更主張依民法第544條、第227條
    之1準用第195條規定，請求被告負損害賠償責任。核其所為
    請求之基礎事實同一，所為訴之變更，自屬合法，併此說明
    。
二、原告起訴主張：
  (一)原告因不服財政部臺北市國稅局92年度所得稅核定通知書所
    為短漏建台水泥股份有限公司（下稱建台公司）所得稅額之
    核定、95年Ｚ0000000000000號處分書科處罰鍰新臺幣（下同
    ）6,368,900 元，以及財北國稅法二字第0960228038號復查
    決定書，乃委任被告代為提起訴願（下稱系爭訴願事件），
    並由合夥律師甲○○實際處理系爭訴願案件，雙方約定委任
    報酬為120,000 元，甲○○律師有代理原告處理與該案件一
    切事宜及代為收受送達之權限。而甲○○律師於民國96年 6
    月26日收受財政部之訴願決定書，財政部訴願審議委員會仍
    維持財政部臺北市國稅局原處分，而為不利於原告之訴願決
    定。依行政訴訟法第106條之規定，原告至遲應於96年8月26
    日前提起撤銷訴訟，否則關於本案之行政救濟程序即告終結
    而確定。詎甲○○律師於收受該訴願決定書後，僅由協辦本
    案之訴外人彭運會計師以寄發電子郵件之方式告知原告關
    於本案之聯絡人之一乙○○。雖甲○○律師稱其曾欲以電話
    聯繫乙○○，欲告知訴願之決定並詢問是否提起行政訴訟未
    果，然甲○○律師自始至終對於原告或其他本案之聯絡人是
    否已知悉訴願決定均未再加以確認。經原告於96年11月8 日
    接獲財政部臺北市國稅局92年度綜合所得稅行政救濟確定書
    ，責令原告應補本稅31,844,516元，加計利息328,962 元，
    以及罰鍰6,368,900 元，繳納期限為96年12月25日，此有財
    政部臺北市國稅局92年度綜合所得稅核定稅額繳款書及違章
    案件罰鍰繳款書影本可證。原告收受上開確定書時深感錯愕
    ，嗣經原告向甲○○律師詢問方知悉上情。惟原告關於本案
    之行政救濟已因遲誤提出行政撤銷訴訟期間而告確定，致原
    告蒙受上開損害。
  (二)查原告前亦曾就東和紡織印染股份有限公司（下稱東和公司
    ）緩課股票所得額事件委任被告處理復查及訴願等事宜，當
    時亦由甲○○律師代表被告處理原告所委任之事務。關於東
    和公司案件或系爭訴願事件之處理，甲○○律師與原告之往
    來聯絡，不論係委任案件之報價、案件處理情形、相關文書
    文件之傳遞，均係由甲○○律師或其協辦同仁與原告所屬公
    司之員工乙○○以電子郵件方式聯繫，惟甲○○律師或其協
    辦同仁每於寄發電子郵件後，均會以電話再次聯繫乙○○確
    認是否收受知悉其所寄發之電子郵件，此等情節業經乙○○
    證述明確。準此以觀，基於相同性質委任事務之處理，代表
    被告處理委任事務之甲○○律師即已立下客觀上讓人可資信
    賴之注意義務標準，即「寄發電子郵件後，會以電話再次確
    認乙○○是否確實收受該電子信函」。如上所述，甲○○律
    師或其協辦同仁每次寄發電子郵件後，均會再以電話聯繫乙
    ○○確認是否收到，揆諸系爭訴願事件之決定乃不利於原告
    而有提起行政訴訟法定期間之限制，攸關原告權益至深，何
    以甲○○律師或其協辦同仁於寄發電子郵件後，卻未再以電
    話確認乙○○已確實收受知悉，縱曾以電話聯繫乙○○未果
    ，惟甲○○律師及其協辦同仁均知悉乙○○為原告所屬公司
    之員工，另由甲○○律師所寄發予乙○○之電子郵件中，顯
    見甲○○律師及其協辦同仁尚知悉有其他聯絡人。退步言之
    ，倘若甲○○律師所認，除原告及乙○○之外，其他任何人
    均無權知悉系爭訴願事件之結果，然甲○○律師亦可致電原
    告所屬公司詢問何以未能聯繫上乙○○，或請他人轉達有重
    要之電子郵件信函已寄送至乙○○之電子郵件信箱。被告受
    原告處理系爭訴願案件且約定有報酬，則其善良管理人注意
    義務之底限，即為「確保原告知悉訴願決定之結果」。又被
    告為享譽國際之法律事務所，而甲○○律師為被告之合夥人
    且代表被告處理系爭訴願事件，自對系爭訴願事件決定之結
    果因指定送達代收人，原告恐不能獲悉此情知之甚詳，則被
    告應更加確保原告能知悉系爭訴願事件之結果，方可謂已克
    盡善良管理人之注意義務。更有甚者，倘真如被告所辯稱，
    乙○○為系爭訴願案件之唯一聯繫窗口，則被告更應於寄發
    電子郵件後，確認乙○○已收悉，否則原告如何能經由唯一
    之聯繫窗口獲悉訴願決定之結果。再者，甲○○律師於寄發
    電子郵件後縱未能聯繫上乙○○，仍有其他許多管道諸如傳
    真、郵遞或專人送達之方式可以使原告本人知悉，上開方式
    對於甲○○律師而言並無任何窒礙難行之處，惟其均未為之
    ，則甲○○律師代表被告處理系爭訴願事件，因其未盡善良
    管理人注意義務，確保原告知悉系爭訴願案件之結果，致原
    告遲誤提起行政訴訟而受有損害已至為顯然。
  (三)按受任人處理委任事務，其受有報酬者，應以善良管理人之
    注意義務為之，民法第535 條定有明文。原告委任被告處理
    系爭訴願案件，雙方並就委任事務之處理定有報酬，而由甲
    ○○律師代表被告為委任事務之執行，則因其未克盡善良管
    理人之注意義務，未確保原告知悉訴願決定之結果，致使原
    告喪失提起行政訴訟之機會，而受有應補稅31,844,516元，
    加計利息328,962元以及罰鍰6,368,900元，共計38,542,378
    元之損害，爰依民法第544 條規定請求被告予以賠償。又因
    被告之代表人、履行債務之代理人即甲○○律師未盡善良管
    理人注意義務處理委任事務，顯為不完全給付而屬債務不履
    行，致侵害原告是否提起行政訴訟之意思決定自由權，情節
    重大而使原告受有精神上之痛苦，爰依民法第227條之1準用
    第195條規定，請求被告賠償非財產上損害1,000,000元。並
    聲明：(一)被告應給付原告39,542,378元及自起訴狀繕本送達
    翌日起至清償日止，按週年利率5%計算之利息、(二)願供擔保
    ，請准宣告假執行。
三、被告辯稱：
  (一)按受任人應將委任事務進行之狀況，報告委任人；又受任人
    處理委任事務，應依委任人之指示，民法第540 條前段及同
    法第535條前段分別定有明文。查甲○○律師於96年6月26日
    收受系爭訴願案件之訴願決定書後，立即於隔日即96年6 月
    27日以電子郵件向原告指定之乙○○報告並檢附訴願決定書
    ，同時明確告知本件提起行政訴訟之期限末日為同年8 月26
    日，因此甲○○就系爭訴願事件已依照委任人即原告指示方
    式履行報告義務，並克盡善良管理人之注意義務告知原告提
    起撤銷訴訟之期限末日，並無任何過失。且原告就系爭訴願
    事件並未指定或改定其他聯絡人，因此原告主張甲○○律師
    未將系爭訴願決定書告知其他聯絡人為有過失云云，亦顯非
    可採。退步言之，原告所謂受有之損害縱使為真，與甲○○
    律師就委任事務之處理，並無因果關係。蓋系爭訴願事件縱
    使提起撤銷訴訟，行政法院亦極可能持最高行政法院之統一
    見解，判決駁回原告所提起之撤銷訴訟，絕非原告一旦提起
    撤銷之訴，行政法院必然毫無例外的判決原告勝訴，將系爭
    訴願決定及臺北市國稅局之核定書予以撤銷，因此原告所指
    稱「喪失提起行政訴訟之機會」之責任原因，縱係可歸責於
    被告，然此與其所謂之「應補繳稅及罰鍰之損害」，兩者之
    間並無相當因果關係，原告所主張之損害賠償請求，於法無
    據。另查民法第277條之1係規定債務人因債務不履行，致債
    權人之「人格權」受侵害者，始得準用同法第192條至第195
    條及第197 條等規定，請求精神上之損害賠償。本件姑不論
    被告就系爭訴願事件之處理並無任何債務不履行之情事，原
    告亦未具體說明其究竟有何人格權受侵害之情事，顯見原告
    所謂人格權受侵害之主張，毫無事實憑據，不足採信。
  (二)又原告於鈞院97年3 月26日審理期日時業已承認其係概括授
    權乙○○擔任與被告聯繫系爭訴願事件之處理，加以甲○○
    於96年6 月27日已將系爭訴願決定書轉送原告受任人乙○○
    ，並確實告知提起撤銷訴訟之期間，原告與其受任人乙○○
    有將近兩個月之時間討論是否提起撤銷訴訟，並無任何急迫
    情事可言，因此甲○○並無義務且實際上亦不可能將系爭訴
    願決定書告知其他聯絡人。次查，受任人非有急迫之情事，
    並可推定委任人若知有此情事亦允許變更其指示者，不得變
    更委任人之指示，民法第536 條規定甚明。本件原告自稱「
    甲○○卻僅以寄發電子郵件之方式通知原告之聯絡人之一乙
    ○○」云云，可證原告對其受任人乙○○確實收受甲○○所
    發96年6 月27日電子郵件暨所附訴願決定書業已自認無訛。
    鑑於甲○○係於96年6 月27日立即將訴願決定通知乙○○，
    原告與乙○○至提起撤銷訴訟前有將近兩個月的時間討論是
    否提起撤銷訴訟，因此並無任何急迫情事可言。再者，被告
    就系爭訴願事件，自始至終均持續與原告指定之受任人乙○
    ○聯繫，而原告從未告知甲○○可以與乙○○以外之第三人
    聯繫，更未曾告知甲○○其已改定乙○○以外之第三人為原
    告之聯繫窗口，甲○○實際上不可能亦無從推定原告會允許
    被告變更聯繫窗口，因此甲○○將系爭訴願決定書送交乙○
    ○，係完全遵守委任人之指示，並且與民法第536 條規定無
    違。
  (三)乙○○於97年5月7日庭期時證稱，其並未要求被告必須以電
    話確認收受電子郵件，但又稱被告承辦律師習慣上會以電話
    確認云云，被告對此予以否認，蓋乙○○與本件訴訟結果有
    明顯之利益衝突，並非適格之證人，其證詞難免偏頗，自不
    足採。且事實上被告之事務所作業並無此一慣例，被告所屬
    法律業務人員，係提供專業法律服務予客戶，但並非客戶之
    秘書或助理，不會亦無法過問客戶如何處理自己日常事務之
    細節。乃原告指稱被告應確保乙○○收到並知悉電子郵件云
    云，無非係因自知其疏未注意已於96年6 月27日收受告知系
    爭訴願事件決定結果之電子郵件，已無從爭執被告未盡報告
    之義務，因而羅織藉口，企圖掩飾己過，此等辯詞顯屬臨訟
    杜撰，無以為憑。抑有進者，被告因不知乙○○已退休且並
    無乙○○個人行動電話號碼，於原告方面亦無任何人以電話
    或電子郵件通知被告乙○○已退休，被告係直到96年10月間
    因另案東和案件之行政訴訟開庭事宜，去電擬與乙○○聯繫
    時，才獲告知乙○○已退休，因此被告根本無從聯絡乙○○
    ，當然無任何過失可言。
  (四)原告已自陳概括授權乙○○擔任與甲○○聯繫系爭訴願事件
    之處理，並承認甲○○前揭96年6 月27日電子郵件確實送達
    乙○○之電子郵件信箱。且依乙○○之證詞可知，其於退休
    前已將系爭訴願事件移交蔡淑櫻董事長，即原告之配偶，且
    有將該案已進入訴願程序之情事告知蔡淑櫻以及葉美玉，而
    且表示蔡淑櫻對此事很清楚。此外，乙○○更證稱其所使用
    之電子郵件信箱，係興和建設股份有限公司（下稱興和公司
    ）分配予其個人使用，其於退休前已將密碼取消，任何人均
    可使用此一電子信箱。綜上觀之，原告於乙○○退休之際，
    已知悉案件業已進入訴願程序，本應自行隨時注意系爭訴願
    事件之進展，而且其能隨時注意並讀取甲○○所發送之電子
    郵件，卻疏未注意導致延誤讀取電子郵件，因此遲誤提起行
    政訴訟之期限，其處理自己事務有重大過失，應由其自行負
    責。並聲明：除願以兆豐國際商業銀行之定存單供擔保免為
    假執行之宣告外，如主文所示。
四、兩造不爭執之事項：
  (一)原告委任被告處理臺北市國稅局92年度所得稅核定通知書所
    為短漏建台公司所得額之核定及相關罰鍰等提起訴願事件，
    而由被告之合夥律師甲○○負責系爭訴願事件之處理，甲○
    ○律師並有代為收受訴願決定之權限。
  (二)原告先前就具有相同法律爭點之東和公司緩課股票所得額事
    件，委任被告處理復查及訴願等事宜，該案亦係由被告之合
    夥律師甲○○律師負責辦理。
  (三)甲○○律師於96年6 月26日受財政部做成之系爭訴願決定書
    後，已立即於隔日即96年6 月27日以電子郵件檢送系爭訴願
    決定書予乙○○，並告知提起撤銷行政訴訟之兩個月不變期
    間之末日為96年8月26日。
  (四)甲○○律師前揭96年6 月27日電子郵件業已送達乙○○指定
    之電子郵件信箱，而甲○○律師於完成報告前述訴願決定書
    並建議後續可供採取之法律救濟方式後，並未再接獲乙○○
    或原告任何之指示。
  (五)原告為乙○○任職之興和公司之主要股東暨董事，而乙○○
    則為該公司之副總經理。
五、兩造協議簡化爭點：
  (一)原告是否概括授權乙○○處理系爭訴願事件？
  (二)被告處理系爭訴願事件除以電子郵件通知原告訴願結果外，
    是否應另行以電話或傳真向原告確認有無收受電子郵件？
  (三)被告處理系爭訴願事件，是否符合民法第540條前段及535條
    的規定？
  (四)原告所受損害縱屬真實，是否與被告就委任事務處理有因果
    關係？
  (五)原告有無人格權受侵害之情事而可依民法第227條之1準用第
    195條規定請求精神損害賠償？
  (六)原告是否應注意且能注意，應讀取系爭96年6 月27日之電子
    郵件，卻疏未注意導致延誤讀取系爭電子郵件，而屬處理自
    己事務有重大過失之情形，應自行負責？
六、本院得心證之理由：
    本件原告起訴主張兩造間有委任契約，並依民法第544 條規
    定請求損害賠償38,542,378元，及依同法第227條之1準用同
    法第195條規定請求非財產損害賠償1,000,000元，是本件除
    上開兩造協議之爭點外，首應審酌者，即為兩造間是否確有
    委任契約之存在，如兩造間並無委任契約之存在，則原告本
    於委任契約而請求前開債務不履行之損害賠償，即無理由。
    又兩造雖協議簡化爭點如上，惟兩造對於委任契約究係存於
    兩造之間，或存於原告與甲○○之間，均曾以書狀表示意見
    ，原告嗣後並據以撤回對甲○○之起訴，足見兩造對此事項
    仍有爭執，是本院自應先予審認。查原告於96年5 月10日出
    具委託書，載明：「立委任書人丁○○，為不服財政部臺北
    市國稅局92年度所得稅核定通知書所為短漏所得稅額之核定
    、95年Ｚ0000000000000 號處分書科處罰鍰新臺幣6,368,900
    元之處分，及財北國稅法二字第0960228038號復查決定書，
    茲委請理律法律事務所甲○○律師代理提出訴願事，並有任
    免複代理人之全權，及代理立委任書人處理與該事件有關之
    一切事宜之權限及代為收受文件之送達。」此有委任書1 紙
    附卷可稽（本院卷第10頁），且為兩造所不爭執，堪信為真
    。依此委任書內容觀之，原告乃委任甲○○律師處理系爭訴
    願事件，並無委任被告處理事務之意，自應認委任契約存於
    原告與甲○○之間。原告嗣後雖主張甲○○為被告之合夥律
    師，僅代表被告執行合夥業務，故委任契約存於兩造之間云
    云，然甲○○固為被告之合夥律師，此為被告所是認，但依
    前揭委任書之記載，原告從未表明委任被告之意，且觀之原
    告所提出之電子郵件信函，均為甲○○以個人名義所為，而
    未曾表明係代表合夥即被告而為，且原告亦未能提出證據證
    明甲○○係代表被告為訴訟代理行為，而非以自己之名義為
    訴訟代理行為。況依一般人委任律師為訴訟行為之常情以斷
    ，當事人出具委任書委任律師從事訴訟行為，當係委任律師
    個人而為事務之處理，而非委任律師所屬之事務所。從而，
    原告主張其與被告有委任契約云云，顯與事實不符，難以採
    信。準此，兩造之間既無委任契約，則原告主張兩造有委任
    契約，而依民法第544條以及同法第227條之1準用第195條規
    定，請求被告負損害賠償責任，給付原告39,542,378元及自
    起訴狀繕本送達翌日起至清償日止，按週年利率5%計算之利
    息，即屬無據，難以准許。又其訴既經駁回，假執行之聲請
    亦失所附麗，應併予駁回。
七、本件事證已臻明確，兩造其餘攻擊防禦方法及未經本院援用
    之證據，核與判決之結果不生影響，爰不予逐一論駁，併此
    敘明。
據上論結，本件原告之訴為無理由，依民事訴訟法第78條，判決
如主文。
中    華    民    國    97    年    6     月    18    日
                  民事第四庭    法  官  余明賢
以上正本係照原本作成
如對本判決上訴，須於判決送達後20日內向本院提出上訴狀
中    華    民    國    97    年    6     月    18    日
                                書記官  楊勝欽


司法院資訊處製作；財團法人民間司法改革基金會備份。
